【裁判字號】    96,訴,1727
【裁判日期】    970414
【裁判案由】    遷讓房屋
【裁判全文】
臺灣高雄地方法院民事判決              96年度訴字第1727號
原      告  甲○○
訴訟代理人  沈志祥律師
被      告  乙○○
當事人間遷讓房屋事件，本院於民國97年3月27日言詞辯論終結
，判決如下：
  主  文
被告應將高雄市○○區○○段六六七 、六六七之一地號土地及
坐落同地號土地上之同段一七一八建號即門牌號碼高雄市○○區
○○路七十一號、總面積捌拾壹點貳壹平方公尺之鋼筋混凝土造
建物（四層樓房地內之第一層及騎樓），返還原告。
訴訟費用由被告負擔。
本判決於原告以新台幣伍拾壹萬元為被告供擔保後，得假執行。
被告以新台幣壹佰伍拾肆萬貳仟肆佰伍拾伍元為原告預供擔保後
，得免為假執行。
  事實及理由
一、按訴狀送達後，原告不得將原訴變更或追加他訴，但擴張或
    減縮應受判決事項之聲明者，不在此限，民事訴訟法第255
    條第1 項第3 款定有明文。本件原告起訴時原請求被告應將
    高雄市○○區○○段667 地號土地及坐落同地號土地上之同
    段1718建號即門牌號碼高雄市○○區○○路71號、總面積81
    .21 平方公尺之鋼筋混凝土造建物（4 層樓房地內之第1 層
    及騎樓），返還原告；嗣於本院審理中具狀擴張請求被告應
    將高雄市○○區○○段667 、667 之1 地號土地及坐落同地
    號土地上之同段1718建號即門牌號碼高雄市○○區○○路71
    號、總面積81.21 平方公尺之鋼筋混凝土造建物（4 層樓房
    地內之第1 層及騎樓），返還原告；核屬擴張應受判決事項
    之聲明，揆諸首揭規定，於法有據，核先敘明。
二、原告起訴主張：高雄市○○區○○段667 、667 之1 地號土
    地及坐落同地號土地上之同段1718建號即門牌號碼高雄市○
    ○區○○路71號、總面積81.21 平方公尺之鋼筋混凝土造建
    物（4 層樓房地內之第1 層及騎樓，下稱系爭房地），為原
    告出資購買且登記為所有人，前於民國72年間即遭被告（原
    告之弟）占有使用迄今，屢經向被告請求返還均遭拒絕，為
    此爰依民法第767 條所規定之所有物返還法律關係提起本訴
    ，並聲明：(一)被告應將系爭房地返還原告。(二)願供擔保請准
    宣告假執行。
三、被告則以：系爭房地係由兩造母親吳蘇權生前出資購買而依
    當時風俗暫借名登記在長子即原告名下，母親吳蘇權並表示
    待往生後，系爭房地即由三兄弟（即原告、被告及兩造之弟
    丁○○）均分，且原告曾委託兩造之弟丁○○轉達要將系爭
    房地出售，嗣取得售屋款項後由三兄弟均分，又系爭房地之
    地價稅、房屋稅亦均由被告繳納，詎原告竟違背兩造母親之
    遺願而提起本件訴訟，為無理由等語，資為抗辯。並聲明：
    (一)駁回原告之訴。(二)如受不利益之判決，願供擔保請准宣告
      免為假執行。
四、兩造不爭執之事項（本院卷第25之1 、66頁）如下，並有高
    雄市○○區○○段667 、667 之1 地號之土地登記謄本、高
    雄市○○區○○段1718建號之建物登記謄本（96年度雄補字
    第831號卷第11、12、14 頁）在卷可佐，堪信為真實。
  (一)系爭房地現登記為原告所有。
  (二)系爭房地現由被告占有使用中。
五、按「所有人對於無權占有或侵奪其所有物者，得請求返還之
    。」，民法第767 條前段定有明文。原告主張其為系爭房地
    之所有人，嗣遭被告無權占有系爭房地，爰依所有物返還之
    法律關係請求被告返還系爭房地等情，為被告以前開情詞否
    認。是本件爭點為(一)被告是否有合法使用之權源。
六、被告是否有合法使用之權源？
    被告抗辯：系爭房地係由兩造母親出資購買而依風俗暫借名
    登記在長子即原告名下，但據母親生前表示系爭房地應由原
    告、被告及兩造之弟丁○○共有，且系爭房地之相關稅賦均
    由被告繳納，被告自有權占有使用系爭房地云云，固據被告
    提出納稅義務人為原告之系爭房地房屋稅、地價稅繳款書影
    本（附於本院卷之證物袋內）為證。然按當事人主張有利於
    己之事實者，就其事實有舉證之責，此為民事訴訟法第277
    條前段所明定。經查：
  (一)系爭房地現登記為原告所有，已如前述，且原告主張系爭房
    地是由兩造之妹丙○○去訂購之預售屋，嗣經丙○○將系爭
    房地轉由娘家處理，而由身為長子之原告承接買下並支付系
    爭房地貸款等情（本院卷第92頁），業據原告提出台灣省合
    作金庫三民支庫貸款繳款通知卡1 紙及合作金庫三民分行繳
    款收據56張（本院卷第98至104 頁背面）為證。而被告聲請
    傳訊之證人即兩造之妹李丙○○則證稱：系爭房地由伊訂購
    且支付1 至2 期定金後，伊就向母親表示不想買了，且將系
    爭房地轉給娘家處理，只知道是伊的母親與「大哥即原告」
    在討論如何處理，至於母親與大哥如何處理，伊不太清楚，
    伊也不知道是由何人繼續支付系爭房地貸款等語（本院卷第
    91 、92 頁），證人即兩造之弟丁○○亦稱：伊不清處系爭
    房地是由何人購買，只知道是登記在原告名下等語（本院卷
    第88 頁） ，參以被告於本院準備程序陳稱：系爭房地之貸
    款都由母親支付，由伊載原告去銀行辦理，但忘記是向何家
    銀行貸款等語（本院卷第92頁），是設若被告所述交付貸款
    過程為真，何以被告卻無法指出系爭房地之貸款銀行，益見
    被告辯稱：系爭房地係由兩造母親出資購買云云，委無可信
    。
  (二)又被告聲請傳訊之證人即兩造之弟丁○○已明白證稱：伊沒
    有聽已經過世的父母親說過有關系爭房地由伊與兩造三人共
    有的事，伊也不知道系爭房地要由三兄弟共有的事等語（本
    院卷第88、90頁），證人李丙○○亦證稱：伊沒有聽兩造母
    親提過系爭房地要給何人，也不知道系爭房地實際上是何人
    的，只知道系爭房地是由母親與大哥即原告在處理等語（本
    院卷第91頁），是被告辯稱：系爭房地是兩造母親出資購買
    ，且約定由原告、被告及兩造胞弟丁○○共有，此有兩造之
    胞弟丁○○、胞妹丙○○可證云云，並無可採。又被告雖提
    出系爭房地之地價稅、房屋稅繳款書，然上開稅單係由何人
    繳納本非與所有權誰屬有必然關係，況上開稅單「原本」均
    在原告持有中，此為被告所自承（本院卷第24頁），自不得
    以被告所提之上開稅單「影本」即認被告係有權占有。另被
    告以原告曾委託兩造之弟丁○○轉達要將系爭房地出售，所
    得價款再由三兄弟均分，而認系爭房地由三兄弟共有云云，
    然證人丁○○業已澄清：原告本人並無說過欲出售系爭房地
    並由三兄弟均分所得價款一事，是原告之妻有向伊這樣說過
    並請伊轉達被告知道而已，伊只是負責傳話給被告等語（本
    院卷第89頁），況縱原告欲將系爭房地出售並計畫由三兄弟
    均分所得款項一事為真，亦難據此即認系爭房地由原告、被
    告及兩造胞弟丁○○共有，是被告前揭所辯，均難採信。
七、綜上所述，原告主張系爭房地為其所有，且經被告無權占有
    等語，即屬可信，被告抗辯系爭房地為兩造母親出資購買，
    且約定由原告、被告及兩造之弟丁○○共有，被告自屬有權
    占有云云，為無足採。從而，原告依所有權之法律關係，請
    求被告返還系爭房地，為有理由，應予准許。
八、另原告陳明願供擔保，聲請宣告假執行，核無不合，爰酌定
    相當之擔保金額，予以准許。而被告陳明願供擔保請准免為
    假執行之宣告部分，亦無不合，爰酌定相當擔保金額併准許
    之。
九、本件因事證已臻明確，兩造其餘攻擊、防禦方法及證據資料
    之主張，核與判決結果不生影響，爰不逐一論駁，併予敘明
    。
十、據上論結：原告之訴有理由，依民事訴訟法第78條、第390
    條第2 項、第392 條第2 項，判決如主文。
中    華    民    國    97    年    4     月    14    日
                  民事第四庭  審判長法  官  黃國川
                                    法  官  黃宣撫
                                    法  官  郭瓊徽
上正本係照原本作成。
如不服本判決，應於送達後20日內，向本院提出上訴狀並表明上
訴理由，如於本判決宣示後送達前提起上訴者，應於判決送達後
10日內補提上訴理由書（須附繕本）。
中    華    民    國    97    年    4     月    14    日
                                    書記官  邱秋珍


司法院資訊處製作；財團法人民間司法改革基金會備份。
